【裁判字號】    93,易,391
【裁判日期】    950127
【裁判案由】    偽造文書
【裁判全文】
臺灣臺南地方法院刑事判決               93年度易字第391號
公  訴  人  臺灣台南地方法院檢察署檢察官
被      告  丙○○
            戊○○
                      一
共      同
選任辯護人  陳文忠律師
            蔡青芬律師
被      告  甲○○
上列被告因偽造文書案件，經檢察官提起公訴（九十二年度偵續
字第四一號），本院判決如下：
    主  文
丙○○共同連續明知為不實事項，而使公務員登載於職務上所掌
之公文書，足以生損害於公眾及他人，處有期徒刑捌月。
戊○○共同明知為不實事項，而使公務員登載於職務上所掌之公
文書，足以生損害於公眾及他人，處有期徒刑陸月，如易科罰金
，以佰元折算壹日。
甲○○共同明知為不實事項，而使公務員登載於職務上所掌之公
文書，足以生損害於公眾及他人，處有期徒刑陸月，如易科罰金
，以佰元折算壹日。
    事  實
一、丙○○前於民國八十三年十一月十六日下午三時許，駕駛車
    號PG-399號營業小客車搭載乘客丁○○，行經國道一號高速
    公路王田交流道北上一八九公里三百公尺處，而在路肩停車
    ，適有邱金水駕駛台億通運股份有限公司（下稱：台億公司
    ）營業大貨車利用路肩超車撞及丙○○駕駛之計程車，致丁○○受有重傷害，案經臺灣臺中地方法院檢察署檢察官以丙○○與邱金水二人涉有業務過失致重傷害罪嫌，於八十四年
    五月四日將二人提起公訴，丁○○並委任其配偶賴金滄於同
    年六月九日向臺灣臺中地方法院提起刑事附帶民事訴訟損害
    賠償，請求丙○○、邱金水與台億公司連帶給付新臺幣（下
    同）五百萬元，並陳明願供擔保，請求准予宣告假執行，嗣
    經臺灣臺中地方法院刑事庭審理結果，認丙○○犯業務過失
    致重傷害罪，於八十四年七月十一日以八十四年度交易字第
    一六八號判決，判處有期徒刑八月，丙○○不服提起上訴，
    復經臺灣高等法院臺中分院於八十四年十月六日以八十四年
    度交上易字第一七二八號判決駁回上訴確定。詎丙○○為謀
    脫產，避免其所有坐落臺南縣官田鄉○○段第三一八號土地
    應有部分二分之一（下稱：系爭三一八號土地）與同段第一
    二四之四號土地（下稱：系爭一二四之四號土地）將來遭丁○○查封拍賣，明知其與胞妹戊○○、友人甲○○間均無三
    百萬元之債權、債務關係存在，竟基於使公務員在其職務上
    所掌之公文書為不實登載之概括犯意，並分別與戊○○、甲○○互為犯意聯絡，共同利用不知情之土地代書郭柏祥先後
    於八十四年十月十四日、同年月十六日，持丙○○所交付之
    系爭二筆土地所有權狀、印鑑證明、戊○○、甲○○二人之
    印鑑證明、土地他項權利移轉契約書等文件，至臺南縣麻豆
    地政事務所提出辦理抵押權登記申請，將系爭三一八號土地
    、系爭一二四之四號土地，均以丙○○為債務人兼義務人，
    分別以戊○○、甲○○為權利人，各設定權利價值三百萬元
    之第二順位抵押權（詳如附表編號一、二所示），使臺南縣
    麻豆地政事務所承辦之公務員，於同年月十七日先後將此不
    實之事項，登載於職務上所掌之土地登記簿謄本公文書，足
    生損害於地政機關辦理抵押權設定登記之正確性及丙○○之
    債權人丁○○。
二、案經丁○○訴由臺灣臺南地方法院檢察署檢察官偵查起訴。
    理  由
壹、程序方面
  一、被告丙○○、被告戊○○之選任辯護人具狀稱：本院九十
      四年十一月三日準備程序期日，受命法官未於訊問被告時
      先行告知刑事訴訟法第九十五條第二款之權利事項，由於
      當日開庭乃本件停止審判後第一次開庭，且本案涉及之相
      關情事已是十年前所發生之案件，可能因此導致被告丙○○、戊○○於訊問過程中誤以為自己就十年前發生之情事
      ，即使記憶模糊，仍必須回答受命法官之提問，此無異剝
      奪被告之緘默權，訴訟程序難謂適法云云。經查：
  （一）按刑事訴訟法第九十五條首段僅規定「訊問」，並未將
        之明定為調查或審判程序之訊問，衡以該二種訴訟程序
        進行之目的實不相同，為確實保障被告之權利，自應分
        別於調查、審理程序中各告知被告上開事項，俾符立法
        趣旨。但調查、審理程序如非一次庭期終結者，各於第
        一次之調查庭及審理庭告知即可（司法院第三十六期司
        法業務研究會、刑事法律專題研究（十四）第六一至六
        二頁參照）。查本院於九十四年十一月三日行準備程序
        期日前，業於九十三年六月二十五日、九十四年十一月
        三日之二次準備程序期日，均已於訊問被告前踐行刑事
        訴訟法第九十五條規定之告知事項，有卷附二份筆錄可
        稽（見本院卷第二三至二四、一四九頁），且為被告丙○○、被告戊○○之選任辯護人肯認在卷（見本院卷第
        一九二頁），揆諸前揭說明，本院受命法官既於第一次
        九十三年六月二十五日準備程序期日訊問被告前，已踐
        行刑事訴訟法第九十五條規定之告知事項，縱於九十四
        年十一月三日準備程序期日，未於訊問被告前，踐行刑
        事訴訟法第九十五條第二款規定之告知事項，亦無訴訟
        程序違法之處。
  （二）又按訊問被告時若未踐行告知得保持緘默，無須違背自
        己之意思而為陳述之告知程序，然被告若無因未受該項
        告知而違背其自己意思為不利於己之陳述，或以被告違
        背自己意思所為不利於己之陳述作為不利被告之推斷等
        情形，對被告訴訟上供述自由權之保障並無妨礙（最高
        法院九十三年度台非字第七０號判決意旨參照）。查本
        案被告於本案準備程序期日，始終否認有被訴之犯罪事
        實，並無違背其自己之意思而為不利其自己供述之處，
        且本判決亦未以被告於本院九十四年十一月三日準備程
        序期日否認犯罪之供述作為不利被告之論斷（詳如後述
        ），故本院受命法官於九十四年十一月三日準備程序期
        日訊問被告時，縱未於訊問被告前，踐行刑事訴訟法第
        九十五條第二款規定之告知事項，亦無礙被告訴訟上之
        供述自由權，是被告丙○○、被告戊○○之選任辯護人
        徒稱本院九十四年十一月三日準備程序期日之訴訟程序
        違背法令云云，自無可採。
  二、被告丙○○、戊○○之選任辯護人又稱：法院於準備程序
      中，僅能訊問被告對檢察官起訴事實是否為認罪之答辯，
      及決定可否適用簡式審判程序或簡易審判程序，然本院受
      命法官於九十四年十一月三日準備程序期日，就檢察官起
      訴之犯罪事實訊問被告，無異進行調查程序，該訴訟程序
      難謂適法云云。惟按法院於準備程序期日，為釐清審判範
      圍，審酌是否開啟簡式或轉換簡易之審判程序，預作案件
      及證據重要爭點之整理，並確認有無證據能力之爭執，曉
      諭為證據調查之聲請及決定調查之範圍、次序、方法，命
      提出證物或可為證據之文書暨其他與審判有關之事項，依
      刑事訴訟法第二百七十三條第一項之規定，本得就訴訟資
      料之聚集及彙整向當事人、辯護人等為相關之訊問、瞭解
      ，以為審判程序之密集、順暢進行預作準備（最高法院九
      十四年度台上字第五五三一號判決意旨參照）。查本案被
      告經檢察官以渠等間互以虛偽不實之借貸債權，而向地政
      機關申辦抵押權設定，涉犯刑法第二百十四條之使公務員
      登載不實罪嫌而提起公訴，則本院受命法官於準備程序期
      日，為明瞭被告丙○○各與被告戊○○、被告甲○○間，
      分別設定附表編號一、二抵押權所擔保之借貸債權是否存
      在，以利審判期日進行實質調查之順暢，乃訊問被告丙○○分別與被告戊○○、被告甲○○間之借貸事實，藉以釐
      清渠等各自就此部分供述之不爭執及爭執事項，以為證據
      能力排除與否之審酌，要屬事實審法院行準備程序依法得
      為處理事項之範圍，並無僭越代行審判期日調查程序之違
      法可言；再者，本判決亦未以被告丙○○分別與被告戊○○、被告甲○○間，於本院九十四年十一月三日準備程序
      期日，就有無借貸事實彼此互為矛盾之供述，作為不利被
      告之論斷（詳如後述），此於判決本旨及結果不生影響，
      自亦無訴訟程序違背法令之處。
  三、按被告以外之人於審判外之言詞或書面陳述，除法律有規
      定者外，不得作為證據。又被告以外之人於偵查中向檢察
      官所為之陳述，除顯有不可信之情況者外，得為證據。刑
      事訴訟法第一百五十九條第一項、第一百五十九條之一第
      二項分別定有明文。查臺南縣官田鄉農會之放款承辦人員
      賴勝男、活期儲蓄存款承辦人員賴靜賢於偵查中具結之證
      詞，分別係就被告丙○○以系爭一二四之四號土地向臺南
      縣官田鄉農會辦理抵押借款過程、被告丙○○於八十四年
      十月十六日匯款至證人劉振福於臺南縣官田鄉之存款帳戶
      等情，所為職務上得知體驗之事實而為陳述，且證人賴勝
      男、賴靜賢均與被告互不相識，亦無怨隙，此外，亦查無
      其他違法不實之情事，是證人賴勝男、賴靜賢於偵查中向
      檢察官所為之陳述，並無顯有不可信之情況，應有證據能
      力，合先敘明。
貳、實體方面：
    訊據被告固均坦承系爭三一八號土地、系爭一二四之四號土
    地，分別設定有附表編號一、二之抵押權等情不諱，惟均矢
    口否認涉有使公務員登載不實犯行，辯稱：系爭三一八號土
    地、系爭一二四之四號土地，分別設定附表編號一、二之抵
    押權，各該抵押權所擔保之借款債權三百萬元均屬實在云云
    。經查：
  一、按採證認事係屬事實審法院之職權，而法院憑以認定犯罪
      事實之證據，並不以直接證據為限，即綜合各種直接、間
      接證據，本於推理作用，為其認定犯罪事實之基礎，如不
      違背經驗法則與論理法則，亦非法所不許（最高法院九十
      四年度台上字第四七七０號判決意旨參照）。
  二、關於被告丙○○與被告戊○○間，設定附表編號一抵押權
      所擔保之借款債權三百萬元是否存在部分：
  （一）被告戊○○於八十四年十月十三日自伊於嘉義縣朴子市
        農會第0000000─二二─0000000號帳戶
        內轉帳匯入三百萬元至被告丙○○於臺南縣官田鄉農會
        第七○一─○○四─00000000號帳戶內之事實
        ，固有匯款解款收入傳票一紙在卷可稽（見九十二年度
        偵續字第四一號偵查卷（下稱：偵（三）卷）第四七頁
        ），然就附表編號一抵押權所擔保三百萬元之債權債務
        關係是否存在，依被告丙○○、被告戊○○於偵查中之
        供詞及本院對之隔離訊問結果：
        1.關於被告丙○○向被告戊○○借款時，被告戊○○當
          時有無三百萬元可供借貸？查被告丙○○供稱：「在
          設定抵押以前的一個多月以前，我主動去戊○○家中
          跟他要借錢，『她說她現在有錢』，如果我給她保障
          ，她就立刻可以借錢給我」云云（見本院卷第二三四
          頁）；被告戊○○則供稱：「九月初，丙○○向我借
          錢時，『我沒有向他表示現在就有三百萬元』可以借
          給他，我當時跟他說只要等到我會錢收到，及別人還
          我錢，我才有錢可以借他，但是何時才有錢，我並沒
          有告訴他」云云（見本院卷第二四五頁），顯見被告
          丙○○、被告戊○○上開所述已有不一；又被告陳石
          吉、被告戊○○於偵查及本院審理時一致供稱：被告
          丙○○向被告戊○○借款時曾表示係因遭人逼迫還債
          等語（見九十年度偵字第一九六二號卷（下稱：偵（
          二）卷）第一三一頁、本院卷第二三四頁、二四三頁
          ），則以被告丙○○於八十四年九月初即因急需資金
          償還欠債，且伊又認知被告戊○○當時有資力出借三
          百萬元，被告丙○○當即辦理附表編號一抵押權，以
          儘速自被告戊○○處取得資金償還欠債，然被告陳石
          吉竟事隔一個多月後，始辦理設定附表編號一抵押權
          以向被告戊○○借款，豈非緩不濟急而有違資金需求
          之急迫性，則被告戊○○是否確有出借三百萬元予被
          告丙○○，已非無疑。
        2.關於被告戊○○如何得知將款項匯入被告丙○○於臺
          南縣官田鄉農會第七○一─○○四─0000000
          0號帳戶內？查被告丙○○供稱：「八十四年十月十
          三日，我載代書去戊○○家辦理抵押的當天下午，我
          就主動提供我農會的帳戶給戊○○，戊○○就將錢匯
          到我的帳戶內」云云（見本院卷第二三五頁）；被告
          戊○○則供稱：「在八十四年九月初，丙○○來跟我
          借錢的時候，我就叫他把帳戶存摺留下來，所以知道
          帳戶號碼」云云（見本院卷第二四四頁），則被告陳
          石吉、被告戊○○此部分所述，亦互有矛盾之處。
        3.關於被告戊○○出借之三百萬元資金來源？查被告陳
          寶惜於偵查及本院審理時供稱：「我用現金三百萬元
          到農會匯入丙○○帳戶，因為蔡張碧霞於八十四年十
          月十三日還我三百萬元現金，其中一百萬元是向蔡張
          碧霞跟兩個互助會，於八十四年十月十日到期尾會之
          會款，另二百萬元是蔡張碧霞償還積欠我之借款」云
          云（見偵（二）卷第一三一、一三三頁、本院卷第二
          四一頁），然查，被告戊○○係先於八十四年十月十
          三日以四百五十萬元現金存入伊於嘉義縣朴子市農會
          第0000000─二二─0000000號帳戶內
          ，再以通匯往來之轉帳方式，將三百萬元款項匯入被
          告丙○○於官田鄉農會之上開帳戶內一節，此有朴子
          市農會九十二年五月九日朴農信字第九二０一四二九
          號函暨存款收入傳票、取款憑條各一紙在卷可憑（見
          偵（三）卷第六三、六五至六六頁），則被告戊○○
          上開伊係以案外人蔡張碧霞交付之現金三百萬元，直
          接匯入丙○○於官田鄉農會帳戶云云，即與事實不符
          ；又被告戊○○就八十四年十月十三日存入帳戶內之
          四百五十萬元現金來源，固於偵查中供稱：「蔡月英
          還一百五十萬元，蔡張碧霞還三百萬元」云云（見偵
          （二）卷第一三二頁背面），然被告戊○○於八十四
          年十月十三日存入帳戶內之四百五十萬元現金，除於
          同日匯款三百萬元至被告丙○○於官田鄉農會帳戶外
          ，隨於翌日將餘款一百五十萬元以提領現金方式取款
          ，此亦經朴子市農會上開函文函覆明確，且有取款憑
          條一紙在卷可佐（見偵（三）卷第六四頁），參以，
          被告戊○○於偵查中亦供稱：伊於八十四年十月十四
          日自帳戶內提領現金一百五十萬元，再借予蔡張碧霞
          云云（見偵（二）卷第二一五頁），準此，被告陳寶
          惜前既供稱伊借予被告丙○○之三百萬元款項，係源
          自於案外人蔡張碧霞於八十四年十月十三日交付之一
          百萬元會款及清償之二百萬元借款云云，姑不論被告
          戊○○所陳伊自案外人蔡張碧霞收受一百萬元會款，
          並無相關會單可資佐憑，況被告戊○○先於八十五年
          十月十三日先收受案外人蔡張碧霞清償之欠款二百萬
          元並存入帳戶內，隨又於翌日自帳戶內提領一百五十
          萬元現金再借予案外人蔡張碧霞，則以蔡張碧霞如有
          一百五十萬元款項之需求，何需先於八十四年十月十
          三日還款二百萬元後，再於翌日向被告戊○○借款一
          百五十萬元？豈非徒增無謂之金錢往來手續繁瑣，綜
          上，被告戊○○對於八十四年十月十三日匯入被告陳
          石吉於官田鄉農會帳戶內之三百萬元資金來源，無從
          明確交代亦無相關事證可佐，尚難認被告戊○○確有
          出借被告丙○○三百萬元之事實。
        4.關於系爭三一八號土地是否達以設定附表編號一抵押
          權之擔保價值？查被告丙○○與被告戊○○間固以系
          爭三一八號土地設定附表編號一之抵押權，業如前述
          ，然系爭三一八號土地之應有部分八分之一，前於八
          十二年十月八日，即經另一共有人陳清泉設定權利價
          值二十四萬元之最高限額抵押權予案外人張宗一，有
          卷附土地登記簿一份可稽（見八十九年度發查字第六
          二二號（下稱：偵（一）卷）第二七頁），又被告陳
          石吉於八十四年十月十三日上午與代書郭柏祥共同前
          往被告戊○○住處欲辦理系爭三一八號土地設定附表
          編號一抵押權，被告戊○○始知悉被告丙○○欲提供
          系爭三一八號土地為借款之擔保，被告戊○○隨於同
          日下午將三百萬元匯入被告丙○○上開帳戶一節，業
          據被告戊○○於本院審理時供陳：「丙○○在八十四
          年九月初在我家跟我要借錢，我說要保障，就是要有
          抵押或是簽發本票‧‧‧一直到八十四年十月十三日
          當天上午丙○○帶代書到我家裡來，我才知道丙○○
          要提供土地設定抵押‧‧‧上午丙○○找代書到我家
          辦理抵押手續，下午我就去匯款」云云（見本院卷第
          二四三至二四四、二四六頁），可徵被告戊○○於八
          十四年十月十三日前根本無從就系爭三一八號土地之
          擔保價值進行查證，再證人即承辦土地代書郭伯祥於
          告訴人訴請確認被告丙○○、被告戊○○間之本案三
          百萬債權不存在之民事事件審理中，亦證稱：「依照
          謄本記載的原因發生日期，時間是在八十四年十月十
          三日上午我去戊○○家的，我主要是拿抵押權設定契
          約書給戊○○確認，當天我只是去辦手續」等語（見
          臺灣高等法院臺南分院九十二年上字第八三號卷本院
          卷八九頁），可證被告戊○○於八十四年十月十三日
          當日上午與被告丙○○、土地代書郭柏祥辦理附表編
          號一抵押權設定手續時，被告戊○○仍未就系爭三一
          八號土地之擔保價值進行查證甚明。準此，被告陳寶
          惜即便係胞兄即被告丙○○欲向伊借款三百萬元，仍
          要求須提供相當擔保，顯見被告戊○○對於貸款債權
          將來回收之認知，已有相當程度之智識，況三百萬元
          借款並非小額款項，然被告戊○○卻於八十四年十月
          十三日當日上午始知悉被告丙○○欲以系爭三一八號
          土地設定附表編號一之抵押權作為三百萬元借款之擔
          保，卻未查證系爭三一八號土地有無前經設定他項權
          利存在，亦未查明附表編號一抵押權所得擔保之債權
          價值，即率於同日下午將三百萬元款項匯入被告陳石
          吉之上開帳戶內，則以被告戊○○竟無視於系爭三一
          八號土地擔保價值之多寡，即率而匯款出借，顯與被
          告戊○○要求借款需提供擔保之情不符。
        5.綜上，被告丙○○與被告戊○○間，形式上固以系爭
          三一八號土地設定如附表編號一之抵押權，然渠二人
          就該抵押權所擔保之三百萬借款債權，有關借款、匯
          款及設定抵押權等相關細節，不僅諸多所供不一而與
          事實不符，且與常理相悖，已難信渠等上開所執之辯
          解為真實；參以，被告丙○○與被告戊○○間因無任
          何債權債務關係存在，被告戊○○並負有塗銷附表編
          號一抵押權之義務等情，亦經最高法院九十四年度台
          上字第五六九號裁定駁回被告丙○○與被告戊○○之
          上訴確定在案，此經本院依職權調取最高法院上開案
          卷歷審卷查明無訛，益徵被告丙○○與被告戊○○確
          無任何債權債務關係存在。
  三、關於被告丙○○與被告甲○○間，設定附表編號二抵押權
      所擔保之借款債權三百萬元是否存在部分：
  （一）被告被告甲○○於八十四年十月十六日自其於臺南區中
        小企業銀行善化分行第0000000000000號
        帳戶內轉帳匯入三百萬元至被告丙○○於官田鄉農會第
        七○一─○○四─00000000號帳戶內一節，固
        有匯款解款收入傳票一紙在卷可稽（見偵（三）卷第四
        八頁），然就系爭附表編號二抵押權所擔保之三百萬元
        之債權債務關係是否存在，依被告丙○○、被告甲○○
        於偵查中之供詞及本院對之隔離訊問結果：
        1.關於有無書立借據部分？查被告丙○○供稱：「八十
          四年十月十六日向甲○○借三百萬元，當時立的借據
          已遺失」云云（見偵（一）卷第四五頁背面）；被告
          甲○○則供稱：「我在八十四年十月十六日曾借給陳
          石吉三百萬元，不過沒有立字據」云云（見偵（一）
          卷第四七頁、本院卷第二三八頁），可徵被告丙○○
          、被告甲○○、被告甲○○間，就該借款有無書立借
          據之情，所供已有不一。
        2.關於被告丙○○如何與被告甲○○接洽借款過程：查
          被告丙○○供稱：「因為甲○○與劉振福私交比較好
          ，我之前在劉振福家中跟劉振福說過好幾次要向方振
          隆借錢，當天我與甲○○在我們村莊內的廟前相遇，
          我就找他一起到劉振福的家中，劉振福就叫甲○○借
          錢給我」云云（見本院卷第二二九頁）；被告甲○○
          則供稱：「劉振福帶丙○○來找我，請我將錢借給陳
          石吉」云云（見本院卷第二三六頁）；證人劉振福則
          證稱：「當時在隆田車站排班聊天的時候，丙○○有
          提到他需要借錢，我才主動提及他可以向甲○○借錢
          ；當時是在隆田火車站前，我、丙○○、甲○○都在
          場」云云（見本院卷第一九九、二０一頁），顯見被
          告丙○○如何與被告甲○○接洽借款過程一事，被告
          丙○○、被告甲○○、證人劉振福上開所述，互有矛
          盾之處，已難認被告丙○○與被告甲○○有三百萬元
          債權、債務關係存在。
        3.關於系爭一二四之四號土地是否達於設定附表編號二
          抵押權之擔保價值？查系爭一二四之四號土地，前經
          被告丙○○於八十一年一月十六日設定權利價值二百
          萬元之最高限額抵押權予官田鄉農會，嗣因被告陳石
          吉申請提高權利價值設定額，經官田鄉農會之徵信人
          員於八十四年六月十七日核估系爭一二四之四號土地
          之時價總值約為五百五十八萬二千四百元，放款值約
          為五百零二萬四千一百六十元，官田鄉農會乃於八十
          四年六月二十日變更權利價值為六百五十萬元之最高
          限額抵押權，嗣被告丙○○據以向官田鄉農會申貸五
          百萬元，經官田鄉農會於八十四年十月十三日核撥貸
          款五百萬元入被告丙○○上開帳戶一節，業經證人即
          官田鄉農會放款承辦人員賴勝男於偵查中結證明確，
          且有系爭一二四之四號土地之不動產調查報告表、被
          告丙○○上開帳戶之往來明細表各一件在卷可按（見
          偵（二）卷第八三頁背面、八五至八六、九五頁），
          準此，當時系爭一二四之四號土地之時價總值約為五
          百五十八萬二千四百元，經被告丙○○向官田鄉農會
          申貸五百萬元後，應僅餘六十萬元左右之擔保價值，
          然被告丙○○、被告甲○○二人竟合意以系爭一二四
          之四號土地所餘之六十萬元左右價值，設定附表編號
          二抵押權，作為高達三百萬元借款之擔保，該擔保價
          值顯不相當，自難認被告丙○○與被告甲○○間三百
          萬元債權、債務關係為真實。
        4.關於被告丙○○清償被告甲○○二百萬元借款過程？
          查被告丙○○供稱：「我太太知道我向甲○○借錢又
          要去賭博，她威脅要喝農藥自殺，我就從官田農會領
          二百萬元，拿現金要還給甲○○，但我打電話給方振
          隆，他說他人在外面，他在電話中告訴我劉振福在官
          田農會的帳號，叫我把錢匯到劉振福的帳戶內」云云
          （見偵（三）卷第一０六頁背面、偵（三）卷第一八
          八頁），被告甲○○則供稱：「丙○○匯完二百萬元
          後，才打電話告訴我還我二百萬元」云云（見本院卷
          第二三九頁）；證人劉振福則證稱：「八十四年十月
          間我與丙○○都在隆田火車站那邊叫客搭車，當天陳
          石吉說他要還甲○○錢，但是他找不到甲○○，我就
          主動提及請他會把錢匯到我的帳戶，等到甲○○回來
          ，我再將該筆款項轉到甲○○的帳戶‧‧‧丙○○在
          匯款的時候，並不知道我的帳戶號碼，當時是我跟陳
          石吉一起到農會的櫃台，我將存摺交給丙○○，讓陳
          石吉在櫃檯匯款」云云（見本院卷第一九六、二００
          頁），顯然被告丙○○、被告甲○○、證人劉振福間
          就上開返還二百萬元借款過程，亦互有不一之處甚明
          ；又被告甲○○係於八十三年十月十六日十四時零三
          十八秒，自臺南區中小企業銀行善化分行帳戶匯款三
          百萬元至被告丙○○官田鄉農會帳戶後，被告丙○○
          隨於同日十五時二十六分以連動轉帳方式，將二百萬
          元轉入證人劉振福於官田鄉農會之七○一─○○四─
          000000000號帳戶內一節，有跨行匯出匯款
          申請書、收入傳票各一紙可參（見偵（二）卷第二三
          頁、偵（三）卷第五三頁），則於上開短短一時二十
          分許之時間內，被告丙○○之配偶竟得以知悉被告陳
          石吉有向被告甲○○借款三百萬元，並以自殺威脅被
          告丙○○必須立刻將借款返還被告甲○○之情，實非
          無疑；再被告丙○○係以連動轉帳方式，將二百萬元
          轉入劉振福於官田鄉農會帳戶，而所謂連動轉帳方式
          ，乃指同是官田鄉農會二帳戶間之存、提款一節，亦
          據證人即官田鄉農會承辦人賴靜賢於偵查中結證明確
          （見偵（三）卷第四一頁），可徵，被告丙○○上開
          所供伊係提領二百萬元現金要返還被告甲○○云云，
          並非實在；參以，被告丙○○事先如以電話聯絡被告
          甲○○欲返還二百萬元借款，被告甲○○自可要求被
          告丙○○直接將款項匯入伊個人帳戶，然依被告陳石
          吉所供，被告甲○○竟記得他人即證人劉振福於官田
          鄉農會之帳號，並直接於電話中要求被告丙○○先將
          款項匯入證人劉振福之帳戶，再由證人劉振福將款項
          轉帳至伊帳戶，此不僅與常情不符，且徒增匯款轉帳
          之風險又額外增加匯款手續費之支出，是被告丙○○
          、被告甲○○、證人劉振福間，就上開所陳，不僅互
          為矛盾且漏洞百出，自無可採。
        5.關於借款利息之約定？查被告丙○○供稱：「利息是
          甲○○說一分，但沒有說期間」云云；被告甲○○則
          供稱：「只說利息一分，沒有說確實金額」云云，準
          此，被告甲○○如有出借高達三百萬元款項，則利息
          約定究係月息一分抑或年息一分，竟未予約定，實與
          一般民間金錢借貸交易實情不符；又被告丙○○供稱
          ：「在借款經過一個多月之後，我在庄內的馬路上有
          遇到甲○○，我就將身上的二萬多元還給甲○○當利
          息」云云（見本院卷第二三三頁），然依被告丙○○
          上開所供，伊業已於八十四年十月十六日返還二百萬
          元借款，如此，被告丙○○應僅餘欠一百萬元本金，
          則上開利息不問係以月息或年息一分計算，亦無可能
          借款經過一個多月後，利息金額即為二萬餘元，是以
          ，被告丙○○、被告甲○○上開所供，亦與事實不符
          ，無可採信。
    四、綜上所述，本院依被告間上開相互矛盾之供詞及證人之
        證詞，並斟酌卷附證據資料後，為一綜合之判斷，堪認
        被告丙○○與被告戊○○、被告甲○○間，均無任何債
        權債務關係存在，附表編號一、二抵押權之設定，乃被
        告丙○○為謀脫產，而分別與被告戊○○、被告甲○○
        所為虛偽設定，甚為明確，被告上開所辯，無非係事後
        卸責之詞，均無可採，本件事證明確，被告犯行均堪認
        定，自應依法論科。
    五、核被告所為，均係犯刑法第二百十四條之使公務員登載
        不實文書罪。被告丙○○分別與被告戊○○、被告甲○○就前揭犯行，互有犯意聯絡及行為分擔，均為共同正
        犯。被告丙○○分別與被告戊○○、被告甲○○，共同
        利用不知情之土地代書郭柏祥向臺南縣麻豆地政事務所
        提出附表編號一、二之抵押權設定登記申請，將該不實
        事項，使該地政事務所不知情之公務員登載於職務上所
        掌之土地登記簿謄本公文書，係屬刑法第二百十四條使
        公務員登載不實文書罪之間接正犯。又被告丙○○先後
        二次使公務員登載不實文書犯行，時間緊接，所犯係構
        成要件相同之罪，顯係基於概括之犯意反覆為之，應依
        刑法第五十六條連續犯之規定論以一罪，並依法加重其
        刑。爰審酌被告丙○○為求脫產，避免債權人追償之目
        的，竟分別夥同被告戊○○、被告甲○○，以虛偽債權
        設定附表編號一、二之抵押權，不僅損害地政機關辦理
        抵押權設定登記之正確性，並使被告丙○○之債權人丁○○受有追償之損害，且渠等犯後均否認犯行，並飾詞
        卸責欠缺悔意，及被告戊○○、被告甲○○係為附和被
        告丙○○脫產，而為本件犯行等一切情狀，分別量處如
        主文所示之刑，並就被告戊○○、被告甲○○之量刑部
        分，諭知易科罰金之折算標準。
據上論斷，應依刑事訴訟法第二百九十九條第一項前段，刑法第
二十八條、第五十六條、第二百十四條、第四十一條第一項前段
，罰金罰鍰提高標準條例第一條前段、第二條，判決如主文。
本案經檢察官乙○○到庭執行職務。
中    華    民    國    95    年    1     月    27    日
                  刑事第五庭  審判長法  官  鄧希賢
                                    法  官  包梅真
                                    法  官  張銘晃
以上正本證明與原本無異。
如不服本判決應於送達後10日內向本院提出上訴狀。
                                    書記官  林憶梅
中    華    民    國    95    年    1     月    27    日
 ┌──────────────────────────────────────────────────────┐
 │附表                                                                                                        │
 ├─┬────┬────┬────┬────────┬─────┬─────┬─────┬───┬──────┤
 │編│權 利 人│債務人兼│權利次序│收            件│登      記│權利價值（│擔      保│權  利│存        續│
 │號│        │義務人  │、種類  │字            號│日      期│新台幣）  │地      號│範  圍│期        間│
 ├─┼────┼────┼────┼────────┼─────┼─────┼─────┼───┼──────┤
 │  │戊 ○ ○│丙 ○ ○│第二順位│臺南縣麻豆地政事│八十四年十│三百萬元  │臺南縣官田│二分之│八十四年十月│
 │一│        │        │抵押權  │務所八十四年十月│月十七日  │          │鄉○○段三│一    │十三日起至八│
 │  │        │        │        │十四日（84）南麻│          │          │一八號    │      │十五年四月十│
 │  │        │        │        │字第3422號      │          │          │          │      │三日止      │
 ├─┼────┼────┼────┼────────┼─────┼─────┼─────┼───┼──────┤
 │  │甲 ○ ○│同上    │同上    │臺南縣麻豆地政事│同上      │同上      │臺南縣官田│全部  │八十四年十月│
 │二│        │        │        │務所八十四年十月│          │          │鄉○○段一│      │十六日起至八│
 │  │        │        │        │十六日（84）南麻│          │          │二四之四號│      │十五年四月十│
 │  │        │        │        │字第3424號      │          │          │          │      │六日止      │
 └─┴────┴────┴────┴────────┴─────┴─────┴─────┴───┴──────┘
附錄本案論罪科刑法條全文
刑法第214條：
明知為不實之事項，而使公務員登載於職務上所掌之公文書，足
以生損害於公眾或他人者，處3年以下有期徒刑、拘役或500元以
下罰金。


司法院資訊處製作；財團法人民間司法改革基金會備份。
